臺灣高等法院民事判決　　　　　　　　　99年度上字第1296號
上　訴　人　楊宗翰律師即黃永寶之遺產管理人
被　上訴人　慈蓮寺
法定代理人　鄭玫香
被　上訴人　慈光寺
法定代理人　黃聖峰
共　　　同
訴訟代理人　陳國雄律師
複　代理人　曾憲忠律師
上列當事人間請求清償債務事件，上訴人對於中華民國99年10月
22日臺灣臺北地方法院99年度重訴字第604號第一審判決提起上
訴，經本院於100年9月6日言詞辯論終結，判決如下：
    主      文
原判決關於命上訴人給付被上訴人慈光寺超過新台幣貳拾伍萬伍
仟玖佰捌拾元及該部分假執行之宣告，並命上訴人負擔訴訟費用
之裁判廢棄。
上開廢棄部分，被上訴人慈光寺在第一審之訴及假執行之聲請均
駁回。
其餘上訴駁回。
第一、二審訴訟費用由上訴人負擔二分之一，餘由被上訴人慈光
寺負擔。
    事實及理由
一、上訴人聲明求為判決：（一）原判決關於不利上訴人部分廢
    棄。（二）上開廢棄部分，被上訴人在第一審之訴駁回。
    被上訴人聲明求為判決：上訴駁回。
二、被上訴人主張：黃永寶分別於民國94年5月3日、5月25日向
    被上訴人慈蓮寺借款新台幣（下同）100萬元、200萬元，約
    定於99年5月3日、5月25日前清償，詎黃永寶在未清償該2筆
    借款前之96年3月24日死亡，上訴人楊宗翰律師為黃永寶之
    遺產管理人，慈蓮寺自得依消費借貸之法律關係，請求上訴
    人楊宗翰律師就黃永寶所留遺產範圍內為清償。次查被上訴
    人慈光寺在黃永寶生前，於93年3月至95年5月間，為其代墊
    從事弘法活動之製作費、節目費及經書之印製費計210萬8,0
    25元；又黃永寶於95年6月至96年2月間因病就醫支出醫療費
    用及看護費用計86萬2,623元，其中在花蓮慈濟醫院就醫之
    醫療費用12萬2,019元由慈蓮寺支出，慈蓮寺已將該債權讓
    與慈光寺，餘均由慈光寺支出；又黃永寶死亡後，慈光寺為
    其支出喪葬費用22萬元及在人間福報刊登其圓寂消息支出登
    報費用9萬4,500元，是慈光寺自得依無因管理之規定，請求
    上訴人楊宗翰律師就黃永寶所留遺產範圍內為償還等情，爰
    依消費借貸、無因管理之法律關係，求為命上訴人楊宗翰律
    師就黃永寶所留遺產範圍內給付被上訴人慈蓮寺300萬元、
    慈光寺328萬5,148元並均加計法定遲延利息之判決【原審判
    命上訴人給付被上訴人慈蓮寺300萬元本息、慈光寺57萬480
    元（醫療費用及看護費用86萬2,623元＋喪葬費用22萬元＋
    登報費用9萬4,500元－抵銷金額60萬6,643元）本息，而駁
    回被上訴人慈光寺其餘之請求，上訴人就其敗訴部分聲明不
    服，提起上訴，被上訴人慈光寺就其敗訴部分，未聲明不服
    ，已告確定】。並除援用原審立證方式外，聲請訊問證人黃
    聖峰、林榮浩、林明富。
    上訴人則以：被上訴人慈蓮寺應舉證證明黃永寶與慈蓮寺間
    有300萬元借貸關係存在，依慈蓮寺所提出之100萬元及200
    萬元之借據，僅蓋有黃永寶印文，是否確為黃永寶簽立，不
    無疑問。又借據上載借款人為「黃永寶」、貸與人為「慈蓮
    寺龔錦貴」，所提出匯款單據，匯款人為「慈蓮寺」、100
    萬元支票提領人為「慈光寺黃永寶」、200萬元匯款受款人
    為「黃永寶」，究竟借貸當事人為誰，亦有疑義。按黃永寶
    為一出家人，應無借用如此鉅款必要，系爭借款應是慈蓮寺
    與慈光寺間資金之融通，縱有存在，係慈光寺向慈蓮寺借款
    ，並非黃永寶個人借款。又證人黃聖峰證述木柵農會帳號00
    000000000000（戶名「慈光寺管理人黃永寶」）係慈光寺帳
    戶，上開100萬元係匯入該帳戶，更難認黃永寶個人借款。
    又上開200萬元雖匯入木柵郵局帳號00000000000000黃永寶
    個人帳戶（戶名「黃永寶」），惟黃聖峰證述均自該帳戶提
    款用在寺廟花費，亦難認係黃永寶個人債務。其次，黃永寶
    長期生活在慈光寺，其醫療及看護費用單據，自留存於慈光
    寺，尚難以慈光寺提出該等單據即謂係該寺支出，又被上訴
    人原主張全部醫療費用均由慈光寺支出，後改口其中在花蓮
    慈濟醫院就醫之醫療費用12萬2,019元係慈蓮寺支出，慈蓮
    寺將該債權讓與慈光寺，亦令人起疑，且被上訴人未提出支
    出該等費用之帳冊紀錄或資金流向，實難採信。又黃永寶喪
    葬費用係由訴外人即信眾黃冠銘直接支付予喪葬業者，慈光
    寺從未管理或經手，難謂係由該寺所支出，無從請求償還。
    又證人龔錦貴證述黃永寶過世前有交代不發訃文，慈光寺以
    登報方式發訃讓信眾知悉黃永寶圓寂訊息，顯違反黃永寶本
    人明示之意思，該登報費用非屬必要，亦無從請求償還。又
    縱認慈光寺得為上開請求，黃永寶死亡後，其個人在上開木
    柵郵局帳戶內尚有結餘60萬6,643元，係由慈光寺提領使用
    ，亦可據以主張抵銷等語，資為抗辯。並除援用原審立證方
    式外，補提木柵區農會帳號00000000000000（戶名：慈光寺
    管理人黃永寶）之歷史往來交易明細、木柵郵局帳號000000
    00000000（戶名：黃永寶）之歷史交易清單為證。
三、經查被上訴人慈蓮寺、慈光寺為黃永寶所創立之佛教寺廟，
    黃永寶生前擔任該2寺廟住持直到死亡為止。又黃永寶於96
    年3月24日死亡，經臺灣臺北地方法院（下稱臺北地院)96年
    度財管字第113號民事裁定指定上訴人楊宗翰律師為被繼承
    人黃永寶之遺產管理人。又黃永寶生前於95年6月至96年2月
     間因病就醫支出醫療費用及看護費用計86萬2,623元；又黃
    永寶死亡後支出喪葬費用22萬元，及慈光寺在人間福報刊登
    其登圓寂消息支出登報費用9萬4,500元等事實，為兩造所不
    爭執（見本院卷82頁），並經證人龔錦貴、黃聖峰、黃冠銘
    證稱屬實（見原審卷96至97頁、本院卷137至139頁），復有
    花蓮縣政府寺廟登記證、臺灣省寺廟登記表、花蓮縣寺廟變
    動登記表、臺北市寺廟登記表、臺北地院96年度財管字第11
    3號民事裁定、醫療及看護費用支出單據、喪葬費用支出單
    據、登報訃文及費用支出單據可稽（見原審卷15至19、28至
    40、76至79頁），堪認為真實。
四、被上訴人慈蓮寺主張黃永寶向其借款300萬元未還，得依消
    費借貸之法律關係，請求就黃永寶所留遺產範圍內為清償；
    被上訴人慈光寺主張黃永寶醫療費用及看護費用86萬2,623
    元，其中在花蓮慈濟醫院就醫之醫療費用12萬2,019元係由
    慈蓮寺支出，慈蓮寺已將該債權讓與其，餘均由其支出，又
    上開喪葬費用22萬元及登報費用9萬4,500元，亦均由其支出
    ，得依無因管理之法律關係，請求就黃永寶所留遺產範圍內
    為償還等語，為上訴人所否認，並以前詞置辯。經查：
（一）有關慈蓮寺請求部分：
      慈蓮寺主張黃永寶向其借款300萬元未還等情，業據其提
      出分別為100萬元及200萬元之借據及匯款憑據為證（見原
      審卷20至23頁），並經證人即借款見證人賴清龍、時任慈
      蓮寺管理人龔錦貴、慈光寺管理人黃聖峰證稱屬實（見原
      審卷95至96頁、本院卷137至139頁），又上開匯款憑據所
      載100萬元及200萬元資金流向，亦核與本院調取之木柵區
      農會帳號00000000000000（戶名：慈光寺管理人黃永寶）
      之歷史交易明細、木柵郵局帳號00000000000000（戶名：
      黃永寶）之客戶歷史交易清單紀錄相符（見本院卷85、92
      頁）。上訴人雖抗辯上開借據僅蓋黃永寶印文，是否確為
      黃永寶簽立，不無疑問；又借據載借款人為「黃永寶」、
      貸與人為「慈蓮寺龔錦貴」，所提出匯款憑據，匯款人為
      「慈蓮寺」、100萬元支票提領人為「慈光寺黃永寶」、
      200萬元匯款受款人為「黃永寶」，究竟借貸當事人為誰
      ，亦有疑義；又黃永寶為一出家人，應無借用如此鉅款必
      要，系爭借款應是慈蓮寺與慈光寺間資金之融通，縱有存
      在，係慈光寺向慈蓮寺借款，並非黃永寶個人借款；又證
      人黃聖峰證述上開木柵區農會帳戶係慈光寺帳戶，其中10
      0萬元係匯入該帳戶，更難認係黃永寶個人借款；又200萬
      元固匯入木柵郵局黃永寶個人帳戶，惟黃聖峰證述均自該
      帳戶提款用在寺廟花費，亦難認係黃永寶個人債務云云。
      惟查，蓋章與簽名有同等效力（民法第3條第2項參照），
      上開借據上既蓋有上訴人不爭執真正之黃永寶印文，上訴
      人復未舉證該印文係遭盜蓋，且證人賴清龍證述親見親聞
      黃永寶與慈蓮寺管理人龔錦貴就借貸意思合致及簽立借據
      過程（見原審卷95至96頁），難認黃永寶未簽立該借據。
      又上開借據固載貸與人為「慈蓮寺龔錦貴」，然龔錦貴係
      代表慈蓮寺為借款，為上訴人所不爭（見本院卷81頁背面
      ），並經證人龔錦貴證述明確（見本院卷138頁)，堪認貸
      與人為慈蓮寺無疑。則借據上既載明借款人為黃永寶、貸
      與人為慈蓮寺，並證人賴清龍、龔錦貴及黃聖峰亦均證述
      係黃永寶向慈蓮寺為借款，足認消費借貸關係存在黃永寶
      與慈蓮寺間。再按200萬元借款係匯入黃永寶個人在上開
      木柵郵局帳戶內，有該帳戶紀錄可稽，亦徵慈蓮寺已交付
      該借款予黃永寶。又證人龔錦貴證述100萬元係以支票給
      付與黃永寶等情，與匯款憑據相符，雖該款項最終係匯入
      慈光寺在木柵區農會帳戶內，然衡以黃永寶身兼慈蓮寺及
      慈光寺之住持，晚年均住在慈光寺以該寺為家，其以個人
      名義向慈蓮寺借款提供予慈光寺使用，並指示該支票由慈
      光寺領取，亦無悖離常情，何況黃永寶與慈蓮寺間之消費
      借貸關係成立，不因黃永寶就借款之用途，係為供自己使
      用或提供慈光寺使用而有所差異，是尚難以該100萬元最
      終係匯入慈光寺帳戶內，遽認借貸關係非存在於黃永寶與
      慈蓮寺間或慈蓮寺未交付借款予黃永寶。上訴人執此謂系
      爭借貸關係係存在慈蓮寺與慈光寺間，而非黃永寶與慈蓮
      寺間，洵無可取。綜上，堪認慈蓮寺之主張，應屬實在，
      黃永寶既向慈蓮寺借款300萬元未還，慈蓮寺依消費借貸
      之法律關係，請求就黃永寶所留遺產範圍內為清償，應屬
      有據。
（二）有關慈光寺請求部分：
   1、慈光寺主張黃永寶醫療費用及看護費用計86萬2,623元，
      其中在花蓮慈濟醫院就醫之醫療費用12萬2,019元係由慈
      蓮寺支出，慈蓮寺已將該債權讓與其，餘均由其支出等情
      ，業據其提出醫療及看護費用支出單據為證（見原審卷28
      至38、76至79頁），並經證人即慈光寺出家弟子林榮浩、
      林明富及時任慈蓮寺管理人龔錦貴、慈光寺管理人黃聖峰
      證稱屬實（見本院卷120至122、137至139頁），上訴人就
      該醫療單據真正、支出金額及慈蓮寺已通知將其中醫療費
      用12萬2,019元之債權讓與慈光寺乙節亦不爭執。雖上訴
      人抗辯黃永寶長期生活在慈光寺，其醫療及看護費用單據
      ，自留存於慈光寺，尚難以慈光寺提出該等單據即謂係該
      寺支出，且被上訴人原主張全部醫療費用均由慈光寺支出
      ，後改口其中在花蓮慈濟醫院就醫之醫療費用12萬2,019
      元係慈蓮寺支出，慈蓮寺將該債權讓與慈光寺，亦令人起
      疑，並被上訴人未提出支出該等費用之帳冊紀錄或資金流
      向，實難採信云云。惟查，參以黃永寶一生奉獻於弘揚佛
      法，創立慈蓮寺及慈光寺，並身兼該2寺住持直到死亡止
      ，長期以來以該2寺為家，生活起居均由該2寺之弟子照顧
      ，其因生病在新店慈濟醫院及臺北市萬芳醫院就醫期間，
      由在地之慈光寺為其支付醫療及看護費用，在花蓮慈濟醫
      院就醫期間，由在地之慈蓮寺為其支付該醫療費用，乃合
      情理。又寺廟非一般公司行號以營利為目的，理當具備會
      計收支紀錄及帳冊，並衡以該等醫療及看護費用每筆支出
      非鉅額，寺內以既有現金調撥支應，應非難事，自難僅以
      被上訴人未據提出帳冊紀錄或資金流向，即謂其未支出該
      等費用，上訴人復未舉證該等費用係由他人支付或黃永寶
      自己支付，是上訴人執此謂被上訴人未支出該等費用，尚
      無可取。綜上，堪認慈光寺上開主張，應屬實在，則黃永
      寶醫療費用及看護費用86萬2,623元，其中醫療費用12萬
      2,019元係由慈蓮寺支出，慈蓮寺已將該債權讓與慈光寺
      ，其餘均由慈光寺支出，慈光寺依無因管理之法律關係，
      請求就黃永寶所留遺產範圍內為償還，即屬有據。
   2、慈光寺又主張黃永寶死亡後為其支出喪葬費用22萬元云云
      ，並據提出喪葬費用支出單據為證。惟上訴人抗辯該喪葬
      費用係由信眾黃冠銘所支出，並非慈光寺所支出等語。查
      系爭喪葬費用22萬元，係由黃冠銘直接支付予喪葬業者之
      事實，為兩造所不爭，並經證人黃冠銘證稱屬實，復經參
      以黃冠銘在原審證述：「當初師父還沒過世，我本來要捐
      給慈光寺，後來師父過世後，我就乾脆轉作師父的喪葬費
      用，我是直接支付給喪葬業者。但慈光寺師父提議其將這
      筆捐款支付喪葬費用，乃直接支付予喪葬業者」、「我是
      想幫慈光寺支付這個錢，因為本來要捐給慈光寺，但當時
      很多師父，不知道那位師父提說乾脆就把這筆錢付喪葬費
      用，所以就由我支付」等語（見原審卷96至97頁），足見
      黃冠銘雖本欲將該筆款項捐給慈光寺，但慈光寺師父提議
      其將該款項直接支付黃永寶喪葬費用以作功德，其乃直接
      支付予喪葬業者，慈光寺從未經管或接手該筆捐款，堪認
      黃冠銘在與慈光寺達成捐款之意思合致及將捐款交付慈光
      寺之前，即接受慈光寺師父之建議，逕將該筆款項用以支
      付黃永寶喪葬費用，尚難認該筆款項業已捐給慈光寺，而
      由慈光寺支付黃永寶喪葬費用，亦難僅以黃冠銘主觀上認
      知是要捐給慈光寺一語，即謂係由慈光寺支付喪葬費用，
      慈光寺上開主張，並非可取。慈光寺既未支出喪葬費用，
      則其依無因管理之法律關係，請求就黃永寶所留遺產範圍
      內為償還，自屬無據。
   3、慈光寺又主張黃永寶死亡後，為其在人間福報刊登圓寂消
      息支出登報費用9萬4,500元云云，並據提出登報訃文及費
      用支出單據為證。惟上訴人抗辯證人龔錦貴證稱黃永寶過
      世前有交代不發訃文，慈光寺以登報方式發訃讓信眾知悉
      黃永寶圓寂之訊息，已違反黃永寶本人明示之意思，該登
      報費用非屬必要等語。查黃永寶過世前有交代不發訃文之
      事實，經證人龔錦貴證述明確，亦為慈光寺所不爭執。果
      爾，慈光寺於黃永寶死亡後，在人間福報刊登發訃讓信眾
      知悉黃永寶圓寂之訊息，顯已違反黃永寶本人明示之意思
      ，難認屬無因管理之費用。慈光寺主張因黃永寶生前為具
      德望之高僧，追隨信眾甚多，其圓寂及追思法會之消息自
      有對外公布之必要性，藉由登報方式週知信眾，屬必要費
      用云云，並不可取。是慈光寺依無因管理之法律關係，請
      求就黃永寶所留遺產範圍內為償還登報費用，亦屬無據。
   4、依上所述，慈光寺得請求就黃永寶所留遺產範圍內為償還
      之金額為86萬2,623元。惟上訴人抗辯黃永寶死亡後，其
      個人在木柵郵局帳戶內尚有結餘60萬6,643元，係由慈光
      寺提領款使用，迄未歸還，據以主張抵銷等情，有該帳戶
      歷史交易清單可稽（見原審卷62頁），並為慈光寺所不爭
      執。準此，經抵銷後，慈光寺得請求就黃永寶所留遺產範
      圍內為償還之金額為25萬5,980元（計算式：862,623元－
      606,643元＝255,980元）。
五、綜上所述，被上訴人慈蓮寺依消費借貸之法律關係，請求上
    訴人楊宗翰律師就黃永寶所留遺產範圍內給付300萬元及自
    起訴狀繕本送達翌日即99年6月16日起，至清償日止，按年
    息5％計算之利息；被上訴人慈光寺依無因管理之法律關係
    ，請求上訴人楊宗翰律師就黃永寶所留遺產範圍內給付25萬
    5,980元及自起訴狀繕本送達翌日即99年6月16日起，至清償
    日止，按年息5％計算之利息，為有理由，逾此範圍之請求
    ，為無理由。原審判命上訴人對慈光寺給付超過上開部分，
    並諭知准予假執行，自有未洽。上訴意旨就此部分指摘原判
    決不當，聲明廢棄改判，為有理由。至於上開應准許部分，
    原審判命上訴人給付，並為假執行之宣告，核無違誤，上訴
    意旨就此部分，指摘原判決不當，聲明廢棄改判，為無理由
    ，應駁回其上訴。
六、據上論結，本件上訴為一部有理由，一部無理由。依民事訴
    訟法第449條第1項、第450條、第79條，判決如主文。
中    華    民    國   100    年    9     月    20    日
                    民事第九庭
                        審判長法  官  黃熙嫣
                              法  官  李國增
                              法  官  曾部倫
正本係照原本作成。
上訴人如不服本判決，應於收受送達後20日內向本院提出上訴書
狀，其未表明上訴理由者，應於提出上訴後20日內向本院補提理
由書狀（均須按他造當事人之人數附繕本）上訴時應提出委任律
師或具有律師資格之人之委任狀；委任有律師資格者，另應附具
律師資格證書及釋明委任人與受任人有民事訴訟法第466條之1第
1項但書或第2項（詳附註）所定關係之釋明文書影本。如委任律
師提起上訴者，應一併繳納上訴審裁判費。
被上訴人不得上訴。
中    華    民    國   100    年    9     月    21    日
                              書記官  黃麗玲
附註：
民事訴訟法第466條之1（第1項、第2項）：
對於第二審判決上訴，上訴人應委任律師為訴訟代理人。但上訴
人或其他法定代理人具有律師資格者，不在此限。
上訴人之配偶、三親等內之血親、二親等內之姻親，或上訴人為
法人、中央或地方機關時，其所屬專任人員具有律師資格並經法
院認為適當者，亦得為第三審訴訟代理人。